臺灣板橋地方法院民事判決　八十九年度訴字第二一五四號
　　原　　　告　丁○○
　　被　　　告　甲○○
　　訴訟代理人　馮陳錦鳳
　　被　　　告　台灣土地銀行
　　法定代理人　林彭郎
　　訴訟代理人　吳建興
　　　　　　　　程權勝
右當事人間第三人異議之訴事件，本院判決如左：
    主    文
被告甲○○應將坐落台北縣板橋市○○段九五三、九七七之一、九七七之二、九八一
之一地號之土地（持分各十萬分之四）及其上建物即門牌號碼：台北縣板橋市○○○
路○段一四四巷四十號七樓（含附屬建物全部）所有權全部移轉登記為原告所有。
原告其餘之訴駁回。
訴訟費用由被告甲○○負擔二分之一，餘由原告負擔。
    事實及理由
壹、程序方面：
    本件被告甲○○未於最後言詞辯論期日到場，核無民事訴訟法第三百八十六條所
    列各款情形，依原告之聲請，由其一造辯論而為判決。
貳、實體方面：
一、原告主張：原告所有坐落台北縣板橋市○○段九五三、九七七之一、九七七之二
    、九八一之一地號，持分各十萬分之四百之土地，及其上建物即門牌號碼：台北
    縣板橋市○○○路○段一四四巷四十號七樓之房地（以下簡稱系爭房地），係原
    告從來居住之唯一住所地，原告與前夫丙○○離婚後，丙○○乘原告不在家之際
    ，竊得系爭房地之所有權狀及冒領原告之印鑑等資料，竟將系爭房地過戶在其名
    下，並轉換銀行增貸，原告對丙○○提起刑事告訴後，丙○○又將系爭房地過戶
    予與知情之訴外人乙○○，乙○○見原告不願退讓，復移轉登記予被告甲○○。
    按丙○○竊取原告之前開所有權狀等資料，一再將系爭房地移轉登記予訴外人乙○○及被告甲○○，無非在躲避原告之追索，彼等所為系爭房地之買賣及移轉行
    為，從未前往原告住所查看標的物，所為移轉行為均屬虛偽；又被告之所有權移
    轉登記既屬虛偽，則被告台灣土地銀行所取得系爭房地之抵押權登記，自不存在
    ，且被告台灣土地銀行於辦理查估徵信時，並未通知原告，而系爭房地並無四百
    萬元之價值，竟由訴外人乙○○貸得四百萬元，可見其取得之上開抵押權亦為惡
    意，其所聲請本院八十九年度民執地字第一一六０三號拍賣抵押物之強制執行事
    件應予撤銷，並應塗銷系爭房地之抵押權登記。並聲明(一)被告甲○○應將系爭房
    地之所有權移轉登記為原告所有。(二)本院八十九年度民執地字第一一六０三號拍
    賣抵押物之強制執行事件，就系爭房地所為查封之強制執行事件應予撤銷。(三)被
    告台灣土地銀行應將系爭房地之抵押權登記予以塗銷。
二、被告甲○○未於最後言詞辯論期日到場，惟據其訴訟代理人馮陳錦鳳先前到場時
    ，陳述：當初伊個人也有欠被告甲○○二十幾萬元，曾樹木（即訴外人乙○○之
    父）則欠伊五百多萬元，伊係經營汽車修理廠，被告甲○○是伊的員工也是親戚
    ，因為伊週轉不靈有向被告甲○○借錢，所以當時伊叫曾樹木直接把房子過戶給
    被告甲○○，後來伊陸陸續續向被告甲○○借過錢，房子在前手曾樹木的時候就
    已經向銀行貸款中，伊並不知道系爭房地係丙○○未經原告同意擅自過戶，然原
    告主張丙○○竊取他的資料，為何八十九年時不提出告訴﹖等語置辯。被告台灣
    土地銀行則以：本件訴外人乙○○係於八十八年九月六日將系爭房地設定抵押權
    予被告台灣土地銀行，作為其向被告台灣土地銀行借款四百萬元之擔保，當時系
    爭房地因已經過戶到乙○○名下，原告已不是當事人，並未通知原告，徵信人員
    去查估時也是乙○○帶領，當時估價標準是估到四百五十五萬元，且合約買賣價
    格是六百五十萬元，所以貸款四百萬元，符合伊銀行內部規定。是以，被告台灣
    土地銀行係信賴登記有絕對真實公信力而取得抵押權，依最高法院四十一年度台
    上字第三二三號判例意旨，應有土地法第四十三條規定之適用，即被告台灣土地
    銀行不受原告與被告乙○○間買賣有無效原因之影響等語置辯。被告等並均聲明
    (一)請求駁回原告之訴。(二)訴訟費用由原告負擔。
三、兩造不爭執之事實：
    (一)系爭房地原為原告所有，於八十五年八月三十日訴外人丙○○將系爭房地移轉
      登記為其所有，並持以向臺北縣土城市農會辦理貸款。八十八年七月十七日，
      再以買賣為由，將上開房地移轉予訴外人乙○○名下，繼於同年十月五日，再
      由乙○○移轉登記為被告甲○○名下。
    (二)訴外人乙○○於八十八年九月二日將系爭房地設定抵押權予被告台灣土地銀行
      。被告台灣土地銀行聲請本院以八十九年度拍字第七五九號裁定拍賣抵押物後
      ，並據以聲請本院八十九年度民執地字第一一六０三號拍賣抵押物之強制執行
      。
四、本件兩造所爭執者在於(一)被告甲○○之取得系爭房地之所有權移轉登記是否為通
    謀虛偽之意思表示而無效﹖(二)被告台灣土地銀行取得系爭房地之抵押權是否善意
    而受信賴登記之保護﹖茲分述如下：
    (一)被告甲○○以買賣為由自訴外人乙○○取得系爭房地之所有權移轉登記，為通
      謀虛偽之意思表示，依法應屬無效。
      1.查原告主張：原告所有之系爭房地，係原告前夫丙○○乘原告不在家之際，
        竊得系爭房地之所有權狀及冒領原告之印鑑等資料後，將系爭房地過戶在其
        名下，並轉換銀行增貸，原告對丙○○提起刑事告訴後，丙○○又將系爭房
        地過戶與知情之訴外人乙○○，乙○○見原告不願退讓，復移轉登記予被告
        甲○○。彼等所為系爭房地之買賣及移轉行為，從未前往原告住所查看標的
        物，所為移轉行為均屬虛偽等情，業據其提出系爭房地之土地及建物登記簿
        謄本等在卷為證，且經本院依職權向台北縣板橋地政事務所調取系爭房地所
        有權歷年來移轉登記資料、調閱本院九十年度易字第五五七號刑事卷及所附
        八十八年度偵字第八四七八號偵查卷查明；而原告確於八十八年三月二十六
        日以訴外人丙○○竊取原告之系爭房地資料，隱瞞原告向地政機關以買賣為
        由過戶為丙○○之名義後，再持向台北縣土城市農會抵押借款，而提起刑事
        告訴等情，亦有其所提刑事告訴狀附於偵查卷可稽。又訴外人丙○○所涉意
        圖為自己不法所有，明知其與原告間並未就原告所有之系爭房地有買賣行為
        ，亦未經原告同意移轉所有權，竟於八十五年間不詳時日，在上址先行竊取
        丁○○之印鑑章、身份證及房地之所有權狀，再於同年八月三十日，持丁○○之印鑑章、印鑑證明、身份證及房地所有權狀等物，委由不知情之代理鄭
        植仁為其虛偽填載買賣契約書，持向臺北縣板橋地政事務所辦理所有權移轉
        登記，致使不知情之該地政事務所承辦人員將該不實事項登載於職務上所掌
        之建物暨土地登記簿上，而將此房地所有權侵占入己，嗣並持以向臺北縣土
        城市農會辦理貸款等犯行，亦為本院於九十年度易字第五五七號刑事判決所
        認定之事實（按因訴外人丙○○傳喚未到而遭通緝中，因而未就丙○○所涉
        刑責部分判決）。由是足認，原告主張系爭房地係訴外人丙○○竊取原告之
        系爭房地資料，隱瞞原告而向地政機關以買賣為由過戶為丙○○之名義後，
        再持向台北縣土城市農會抵押借款等情，應值採信。
      2.又被告甲○○之訴訟代理人雖抗辯稱：伊並不知道系爭房地係丙○○未經原
        告同意擅自過戶等語，而訴外人乙○○亦到庭陳稱：系爭房子是伊父親曾樹
        木向丙○○買的，並代丙○○清償向土城市農會抵押借款三百五十四萬元，
        而過戶到伊的名下，後來伊父親跟一家修理廠有債務關係，被告甲○○是修
        理廠裡面的人，伊父親即將系爭房地過戶給被告甲○○等語。惟系爭房地係
        經原告對丙○○提起刑事告訴後之八十八年六月二十五日始由丙○○過戶予
        乙○○；且就系爭房地之移轉過程，乙○○之父即訴外人曾樹木於偵查中先
        供稱：「我是向丙○○買的，以四百一十萬元買，約二、三年前」、「丙○○說他快要被法院查封，趕快賣掉，一人到我家來鼓吹，我後來買下來自己
        住」、「是他到我家中來，他寫好，我簽名，只有我們兩人，他是晚上來的
        ，權狀、印鑑證明都是簽好後他拿過來的」、「土地增值稅四十幾萬，是我
        幫他繳的，他的房屋貸款我也幫他繳了十五萬多，過好戶後我又給他三十五
        萬，剩下的我將越南和他合資的成衣廠抵消（銷）讓給他」、「（問：你與
        他在越南投資證據？）我有投資四十五萬，沒有證據」等語（參見九十年度
        偵緝字第九五一號偵查卷第四頁）。嗣於本院刑事案件審理中則改稱：「：
        ：後來是因為房子被法院拍賣，丙○○回國拜託我向他買，我是用四百二十
        萬元到四百五十萬元買的，但是只有口頭談好，並沒有簽契約，是代書辦過
        戶的，代書是我找的，錢我是分作二、三次給他的，我都是現金給他的，我
        有向其他銀行貸款拿來給他，我貸款的目的是要買這房屋，因為我自己已經
        有了一間房子，後來房子就登記乙○○的名下」等語（參見本院九十年度易
        字第五五七號刑事卷九十年九月七日訊問筆錄）。然依卷附之以乙○○名義
        與丙○○所訂立之系爭房地之買賣契約書，其上則記載：雙方議定上開房地
        之買賣總價金為六百五十萬元，支付方式為第一次付款三十萬元，第二次付
        款四十萬元，第三次付款六十萬元，第四次支付尾款，即由乙○○自行向銀
        行申請貸款五百二十萬元後，交付予丙○○等情，此有被告台灣土地銀行所
        提之不動產買賣契約書乙份附卷（本院卷第一八一頁）為證，核與訴外人曾
        樹木上開所述之買賣價金總額、支付次數、金額等細節均有不同，而對於與
        丙○○間越南之投資關係，訴外人曾樹木亦稱無證據可資證明，則訴外人曾
        樹木所述與丙○○間買賣上開房地之真實性，顯有可疑。
      3.再者，上開房地移轉登記予乙○○後，未逾三個月期間，即自乙○○名下再
        移轉予被告甲○○名下，其移轉過戶之原因，據曾樹木於偵查中係供稱：「
        其後因做生意欠馮陳錦鳳錢，所以將房子過戶給她，：：（問：你欠馮多少
        錢？）大概三、四百萬元，（問：有無記帳？）找不到資料，（問：跟馮借
        錢何用？）做生意，軋票、一部分是修理車子，（問：房子過戶可以抵多少
        ？）當時沒有講多少錢」（參見同前偵查卷第二十八頁、第三十三頁）；於
        本院上開刑事審理中則供稱：「我在三、四年前向陳錦鳳借錢，因為當時有
        開公司需要資金運轉，所以才向她借錢，我每次都是用換票方式借錢，金額
        多少不記得了，總金額幾百萬元，有交給她公司票、客票，至於房子為何移
        轉給甲○○我不記得了，可能是經商失敗才移轉的，又因為我的車行需要購
        車，所以才會週轉不靈，房子是因為陳錦鳳說要過戶給甲○○後可以抵借款
        的錢，房子可以抵多少債我都沒有跟陳錦鳳講，借款是否一筆勾消，我不知
        道」等語（參見本院上開刑事卷九十年九月七日訊問筆錄）；而被告甲○○
        之訴訟代理人馮陳錦鳳於本院刑事案件審理中亦到庭陳述渠與曾樹木間之債
        權債務關係，及系爭房地移轉過戶經過，陳稱：「因為曾樹木欠我錢，八十
        七年年底時他的水泥攪拌車陸續來我店裡修車，欠我五、六百萬元，我幫曾
        樹木修車，還有我找錢給他的共五、六百萬元，他交給我的票從八十七年五
        月底到開始到期的票開始跳票，所以他跟我商量要用房子抵償，：：（問：
        曾樹木用多少錢抵給你？）我不知道，是以將來賣出的價金，賣多少算多少
        」等語（參見本院九十年三月十二日訊問筆錄）。按衡諸一般民間借貸常情
        ，通常借款人向債權人借款，為釐清彼此間之債權數額，以便日後借款人清
        償或供債權人追索，雙方必定詳予會算債權結果，尤以本件之借款人曾樹木
        ，事後復提供上開不動產擬供債權人馮陳錦鳳代償債務，則債權總額若干，
        及其所提供之上開房地是否足以抵償債務，攸關於彼此間債權債務之消長，
        故對於借款之總額及房地之抵償價格，自應為彼等所關切之事，詎渠二人於
        上開刑事案件審訊中對於債權發生之原因、其債權之確定總額，及系爭房地
        之抵償價格，二人所陳稱或有所出入、或含混其詞、或稱並不知悉云云，顯
        然與一般借貸常情有違；另訴外人曾樹木於上開刑案審理中亦自承：伊在三
        、四年前因公司需要資金週轉，所以才向馮陳錦鳳借款等語，顯見曾樹木於
        八十七年間起資力即有未足，則渠於資金短絀之情況下，如何仍有資金向丙○○購買系爭房地？又該房地所有權自乙○○名下再移轉予被告甲○○名下
        ，就其移轉經過，被告甲○○於刑事案件審理中亦辯稱：因伊舅媽（即馮陳
        錦鳳）欠伊錢，才將房子登記予伊名下等語；而其訴訟代理人馮陳錦鳳於該
        案中亦附和稱：伊前曾向甲○○借款，經徵得甲○○同意後，才將房地過戶
        甲○○云云，惟於偵查中經檢察官隔離訊問被告甲○○及馮陳錦鳳結果，被
        告甲○○於偵查中係供稱：馮陳錦鳳同意將系爭房地轉讓予伊，但折價多少
        不清楚；伊曾將所有之自用小貨車賣出，得價二十五萬元借馮陳錦鳳軋票，
        錢是在當天中午吃完飯後交給馮陳錦鳳，馮陳錦鳳取得上開款項後，立刻去
        軋票云云；馮陳錦鳳則供稱：曾樹木前因欠伊錢，故願將系爭房地轉讓予伊
        ，而伊前曾向甲○○借款，徵得甲○○同意後，將房地過戶予甲○○，但伊
        欠甲○○多少錢並不清楚，甲○○賣車後，伊有向其借款，借款金額不確定
        ；甲○○交付上開款項係於夜間十時許，伊取得後，於第二天償還給債權人
        云云；迄於本院刑事案件審理時，被告甲○○復供稱：（問：你舅媽欠你多
        少錢？）借二十五萬，她說要軋票需要錢週轉，要伊拿去工廠給她，至於她
        如何使用我不知道云云，而馮陳錦鳳則陳稱：二十五萬是要發薪水，薪水伊
        發了云云，是渠二人就借款之總額、經過及用途，迭於偵審中所供均不一，
        渠等間之借貸關係是否真實，亦令人存疑；況依訴外人曾樹木與馮陳錦鳳所
        述，彼等間之借款關係，核亦與被告甲○○無涉，縱然馮陳錦鳳確有積欠被
        告甲○○借款，惟渠等彼此間之債務僅區區二十五萬元，何以渠等將曾樹木
        所提供作為抵償所用之價值百萬元之房地所有權移轉予被告甲○○名下，在
        在均與常情有違。
      4.綜上，訴外人曾樹木、被告甲○○之訴訟代理人馮陳錦鳳及被告甲○○等於
        刑事案件偵審中之前開所述，既對於彼此間之借貸金額、過程、用途、房地
        移轉經過等細節，所供均有矛盾及與常情不合之處，顯見訴外人丙○○、乙○○及被告甲○○等人，彼此間應係明知相互間並無買賣或清償欠款之情事
        ，而為避免原告向丙○○索回上開房地，而與丙○○共謀為虛偽移轉所有權
        之行為。而被告甲○○、訴外人乙○○因與訴外人丙○○共謀而為虛偽移轉
        所有權，致使地政機關之承辦人員將之登載於建物暨土地登記簿上，所犯使
        公務員登載不實犯行部分，亦經本院於九十一年四月三十日以九十年度易字
        第五五七號刑事判決彼二人有罪在案，亦有該刑事判決正本一件在卷可證，
        則原告主張被告甲○○與訴外人乙○○、丙○○等人間，所為系爭房地之移
        轉登記行為，均係通謀為虛偽移轉所有權之行為等情，應值採信。則被告甲○○訴訟代理人之前開所辯，即無可採。
    (二)被告台灣土地銀行取得系爭房地之抵押權應係善意而受信賴登記之保護。
      1.按土地法第四十三條所謂登記有絕對效力，係為保護第三人起見，將登記事
        項賦與絕對真實之公信力。故真正權利人祇許在未有第三人取得權利前，以
        登記原因無效或得撤銷為塗銷登記之請求。若至已有第三人本於現存之登記
        而為取得權利之新登記以後，則除得依土地法第六十八條規定請求損害賠償
        外，不得更為塗銷登記之請求。因之真正權利人對於第三人依此取得之不動
        產，訴請返還，自無法律上之根據。最高法院四十一年度台上字第三二二號
        判例可資參照。
      2.查被告台灣土地銀行辯稱：本件系爭房地係訴外人乙○○係於八十八年九月
        六日向被告台灣土地銀行借款四百萬元，而將系爭房地設定抵押權予被告台
        灣土地銀行，作為其借貸之擔保，當時系爭房地因已經過戶到乙○○名下，
        原告已不是當事人，故未通知原告，徵信人員去查估時也是乙○○帶領，當
        時估價標準是估到四百五十五萬元，且合約買賣價格是六百五十萬元，所以
        貸款四百萬元，符合其內部規定，是以被告台灣土地銀行係信賴登記有絕對
        真實公信力而取得抵押權，應不受原告與被告乙○○間買賣有無效原因之影
        響等語。業據其提出借據影本、授信約定書影本、他項權利證明書影本及訴
        外人乙○○、丙○○之不動產買賣契約書影本各一件為證。按訴外人乙○○
        於向被告台灣土地銀行申辦抵押借款時，既係系爭房地現存之登記所有權名
        義人，則其向被告台灣土地銀行申辦抵押借款時，被告台灣土地銀行自無從
        查悉真正權利人係原告，其於辦理系爭房地查估徵信時，自亦無可能通知原
        告；且原告於本院審理時亦自承被告台灣土地銀行前去查估時，伊正好不在
        家，伊回家時銀行人員已經走了等語（詳本院九十一年四月二十六日言詞辯
        論筆錄），是尚難據以認定被告台灣土地銀行有故意不通知原告之情事。又
        訴外人乙○○、丙○○之上開不動產買賣契約書，其約定之買賣價格既為六
        百五十萬元，此有上開買賣契約書影本在卷可證，則被告台灣土地銀行依當
        時徵信人員查估系爭房地之價格為四百五十五萬元，並據此而核貸四百萬元
        ，亦與一般市場行情並無異常之情事，則原告以被告台灣土地銀行於查估時
        未予通知，或以被告台灣土地銀行高估系爭房地之價值，遽認被告台灣土地
        銀行取得系爭房地之抵押權係屬惡意等情，尚難認為有理由。
      3.綜上，被告台灣土地銀行所辯伊取得系爭房地之抵押權係善意等情，應值採
        信，則揆諸前揭最高法院判例意旨，被告台灣土地銀行因信賴系爭房地所有
        權人為乙○○之登記，而取得之抵押權，即不因曾宗杉登記原因有無效之原
        因而被追奪。
五、綜上所述，原告主張被告甲○○取得系爭房地之所有權，係基於與訴外人乙○○
    、丙○○間通謀虛偽之意思表示，依法應屬無效，自應將系爭房地之所有權移轉
    登記為原告所有等情為有理由，應予准許；至原告主張被告台灣土地銀行取得系
    爭房地之抵押權係屬惡意，應予塗銷，及其聲請本院就系爭房地拍賣之強制執行
    程序應予撤銷等情，則為無理由，應予駁回。
六、結論：本件原告之訴為一部理由，一部無理由，並依民事訴訟法第三百八十五條
    第一項前段、第七十九條但書，判決如主文。
中　　　華　　　民　　　國　　九十一　　年　　　六　　　月　　　十　　　日
                                臺灣板橋地方法院民事第三庭
~B法　官　林春長
右正本證明與原本無異。
如不服本判決，應於判決送達後廿日內，向本院提出上訴狀。
中　　　華　　　民　　　國　　九十一　　年　　　六　　　月　　　十　　　日
~B書記官  朱家惠
